最　高　行　政　法　院　判　決　　　　　　　　　九十三年度判字第一二一一號
　　上　訴　人　己○○
　　　　　　　　戊○○
　　　　　　　　乙○○
　　　　　　　　丁○○
　　　　　　　　甲○○
　　　　　　　　丙○○
　　共　　　同
　　訴訟代理人　蔡文生律師
　　被 上訴 人　財政部臺灣省北區國稅局
　　代　表　人　許虞哲
右當事人間因遺產稅事件，上訴人對於中華民國九十一年六月十三日臺北高等行政法
院九十年度訴字第三八八一號判決，提起上訴，本院判決如左：
　　主  文
上訴駁回。
上訴審訴訟費用由上訴人負擔。
　　理  由
一、本件上訴人之被繼承人鄭金鍊於民國八十四年三月二十二日死亡，上訴人於同年
    八月十五日申報遺產稅，經被上訴人初查核定遺產總額新臺幣（下同）二○六、
    ○三六、八一七元，遺產淨額五八、九八六、七二七元，應納稅額一八、三五七
    、八八一元。另遺產中坐落臺北縣新莊市○○段七一○地號等七筆土地屬農業用
    地，經勘查結果由繼承人繼續經營農業生產，遂依行為時遺產及贈與稅法第十七
    條第一項第六款規定准自遺產總額中扣除土地價值全數計一三一、六五二、○九
    ○元，並依同條但書規定就該七筆免稅農地予以五年列管在案。嗣經被上訴人所
    屬新莊稽徵所派員會同新莊市公所及新莊地政事務所人員於八十八年十一月二十
    五日前往現場履勘，查得其中坐落新莊市○○段七七○地號土地未繼續作農業使
    用，遂依行為時遺產及贈與稅法第十七條第一項第六款但書規定，減除該筆土地
    原免徵農地扣除額七七、○三一、○○○元，重行核定遺產淨額為一三六、○一
    七、七二七元，補徵（追繳）遺產稅額三四、八二四、三○五元。上訴人戊○○
    不服，申請復查，未獲變更，上訴人乃循序提起行政訴訟。
二、上訴人於原審主張：贈與稅法第十七條第一項第六款，業於八十九年一月二十六
    日系爭遺產稅補稅繳納期間修正為「．．．承受人自承受之日起五年內，未將該
    土地繼續作農業使用且未在有關機關所令期限內恢復作農業使用．．．，應追繳
    應納稅賦。」依中央法規標準法第十八條、稅捐稽徵法第四十八條之三及財政部
    八十九年十月三十日台財稅第○八九○四五七七八○號函釋，本件應適用修正後
    之規定，被上訴人應限期令上訴人恢復使用，而上訴人未在期限內恢復使用，始
    得追繳。系爭土地上訴人已恢復使用，應撤銷追繳遺產稅處分。況系爭農地自六
    十年起即因地低漥海水倒灌結果，無法耕作，經財政部依據勘報災歉條例第一、
    二、三、八條規定准免田賦，及臺灣省桃園農田水利會（下稱桃園水利會）停徵
    六十二年起之水費在案，上訴人自有權不繼續耕作。上述情形，依平均地權條例
    第二十六條之一規定，亦非不繼續農作。再者系爭農地部分未繼續農業使用，係
    因業經水利單位等認定無法繼續耕作，信賴系爭農地有不繼續作農業使用之權利
    。被上訴人遽追繳遺產稅，有違行政程序法第八條所定信賴保護原則。又因未繼
    續作農業使用而追繳應納稅賦，應以實際未作農業使者面積計算，不應按整筆土
    地計算，否則與實質課稅原則、實質平等原則及比例原則有違。為此訴請撤銷訴
    願決定及原處分。
三、被上訴人則以：查臺北縣政府八十九年八月二日八九北府農務字第二七三五一五
    號函復：如屬「暫停灌溉地」，農民亦可選擇種植需水量少之作物。是以農田目
    前僅有政策上水旱田利用調整計畫申請有案之休耕外，耕地應符合農業發展條例
    第三條第一項第十二款作農業使用等語，足見系爭土地無「無法耕作」情形。又
    八十九年一月二十六日修正之遺產及贈與稅法第十七條第一項第六款規定自八十
    九年元月二十八日生效。本件補徵稅額繳款書開徵、送達日期均在修正規定生效
    日期之前，應無財政部八十九年十月三十日台財稅第○八九○四五七七八○號函
    釋之適用。又本件在行政救濟程序中所適用法規有變動，無中央法規標準法第十
    八條及最高行政法院六十二年判字第五○七號判例之適用。再查本件係追繳應納
    稅賦，非違章裁處罰鍰案件，無稅捐稽徵法第四十八條之三之適用。被上訴人對
    農地之列管，採筆為單位，即農業發展條例所稱之宗，參照司法院釋字第三五九
    號解釋意旨，並無違反比例原則等語，資為抗辯。
四、原審斟酌全辯論意旨及調查證據結果，以：按「左列各款，應自遺產總額中扣除
    ，免徵遺產稅．．．六、遺產中之農業用地及其地上農作物，由繼承人或受遺贈
    人，繼續經營農業生產者，扣除其土地及地上農作物價值之全數。但該土地如繼
    續供農業使用不滿五年者，應追繳應納稅賦。」「左列各款，應自遺產總額中扣
    除，免徵遺產稅．．．六、遺產中作農業使用之農業用地及其地上農作物，由繼
    承人或受遺贈人承受者，扣除其土地及地上農作物價值之全數。承受人自承受之
    日起五年內，未將該土地繼續作農業使用且未在有關機關所令期限內恢復作農業
    使用，．．．應追繳應納稅賦。」「農業用地閒置不用．．．但有左列情形之一
    者不在此限。．．．四、因灌溉、排水設施損壞不能耕作者。」分別為行為時及
    八十九年元月二十六日修正之遺產及贈與稅法第十七條第一項第六款暨平均地權
    條例第二十六條之一第一項第四款所規定。又「．．．(一)農地閒置不用，又無平
    均地權條例第二十六條之一但書各款情形者，視為不繼續經營農業生產。．．．
    」「繼承日或贈與日在八十九年元月二十六日遺產及贈與稅法暨農業發展條例修
    正公布生效前之農地免稅案件，經查未作農業使用而於修正生效日尚未發單追繳
    稅賦者，准依修正後之規定，對初次查獲未作農業使用者，先限期令當事人恢復
    作農業使用，於其逾限仍未恢復作農業使用時，始予追繳應納稅賦。」亦經財政
    部七十九年五月三十一日台財稅第七九○○八二七六一號函、八十九年十月三十
    日台財稅第○八九○四五七七八○號函釋在案。上訴人主張系爭土地為暫停灌溉
    區，無法耕作，並提出桃園水利會八十九年五月十七日桃農水管字第三二四八號
    函證明系爭土地經查為「暫停灌溉地」及臺灣省水利局六十年十二月十日水政字
    第四二三三二號令略以：「桃園農田水利會以蘆洲、五股、泰山、三重、新莊等
    五鄉鎮低窪海水倒灌災害農田計二三五、二七四六公頃無法耕作，自六十年二期
    起停徵會費，提經五屆四次臨時會員代表會議通過一案，應予備查」，以證明系
    爭農地不適種植情況，而主張依平均地權條例第二十六條之一第一項第四款及勘
    報災歉條例規定免予追繳遺產稅云云。惟經被上訴人以八十九年七月十八日北區
    國稅法第八九○三五九一八號函詢農業主管機關臺北縣政府有關「暫停灌溉地」
    是否屬無法經營農業生產情況，獲臺北縣政府八十九年八月二日八九北府農務字
    第二七三五一五號函復：「耕地之『田』地目並不侷限於種植水稻，可依土地之
    性質（如水分、地質、地力）、季節、市場導向等選擇適宜作物種植，如屬『暫
    停灌溉地』，農民亦可選擇種植需水量少之作物。是以農田目前僅有政策上水旱
    田利用調整計畫申請有案之休耕外，耕地應符合農業發展條例第三條第一項第十
    二款作農業使用。」被上訴人復以八十九年七月十八日北區國稅法第八九○三五
    九一八號函詢桃園水利會有關六十年海水倒灌農田認定無法耕作農地情況，據該
    會八十九年七月三十一日桃農水管字第五三四四號函復略以：「有關前臺灣省水
    利局六十年十二月十日水政字第四二三三二號令所提內容乃作為本會停徵會費依
    據，至無法耕作農地之認定，非本會權責」等語。依據上開二函說明內容，足見
    系爭土地既經權責機關臺北縣政府認定並無「無法耕作」情形，桃園水利會亦表
    示「農地無法耕作之認定」非其權責，則上訴人引據上開函文，主張系爭土地「
    無法耕作」，有前揭平均地權條例第二十六條之一第一項第四款之適用云云，即
    無可採。況系爭七七○地號土地上訴人於申報遺產稅申請適用農業用地免稅時，
    曾於八十五年十二月十一日由被上訴人人員會同新莊市公所及新莊地政事務所人
    員作首次現場勘查，當時土地地面確係種植芒果及作農舍使用，可見系爭土地本
    無無法種植情形，惟被上訴人於八十八年十一月二十五日再次複勘時卻查得未作
    農業使用，上訴人方主張該土地無法耕作，前後矛盾，委無足採。上訴人復主張
    依中央法規標準法第十八條規定及行政法院（現改制為最高行政法院）六十二年
    判字第五○七號判例，本件在被上訴人作成復查決定書（九十年一月十八日）前
    「處理程序尚未終結」，應有程序從新從優之適用，亦即應適用八十九年一月二
    十六日修正公布之遺產及贈與稅法第十七條第一項第六款之規定，財政部八十九
    年十月三十日台財稅第○八九○四五七七八○號函釋以「發單日」為適用新舊法
    之基準日，尚非完全正確云云。惟查中央法規標準法第十八條係以「受理人民聲
    請許可案件」為規範對象，本件係屬遺產稅之追繳及核課案件，並非人民申請許
    可案件，自無該條之適用。至所引判例係針對中央法規標準法第十八條所稱「處
    理程序」所做之解釋，本件既無中央法規標準法第十八條之適用，上訴人所引上
    開判例即無適用之餘地。次查本件補徵遺產稅額繳款書限繳日期為八十九年一月
    二十六日起迄八十九年三月二十五日止，而八十九年一月二十六日修正公布之遺
    產及贈與稅法第十七條第一項第六款規定依中央法規標準法第十三條規定應自八
    十九年一月二十八日發生效力。本件補徵稅額繳款書開徵、送達日期均在八十九
    年一月二十八日之前，是本件依前揭財政部○八九○四五七七八○號函釋意旨，
    應無八十九年一月二十六日修正公布之遺產及贈與稅法第十七條第一項第六款規
    定之適用。按財政部前開函釋係以遺產及贈與稅法修正生效日尚未發單追繳稅賦
    者，作為適用修正後規定之基準時點，係基於稅務主管機關之立場本於職權對新
    舊稅法適用所作成之解釋，以劃一法律之適用及釐清爭議，尚難謂其有何違法之
    處。上訴人另主張本件有稅捐稽徵法第四十八條之三規定從新從輕原則之適用云
    云，惟該條規定：「納稅義務人違反本法或稅法之規定，適用裁處時之法律。但
    裁處前之法律有利於納稅義務人者，適用最有利於納稅義務人之法律。」法條既
    曰裁處，自以違章科處罰鍰之處分為限，不包括本稅之課徵或追繳，財政部八十
    五年八月二日臺財稅第000000000號、八十五年十月九日臺財稅第八五
    一九一九四六五號函釋，及改制前行政法院八十六年四月份庭長評事聯席會議決
    議，均採相同之見解。本件被上訴人係依據行為時遺產及贈與稅法第十七條第一
    項第六款但書規定，追繳遺產稅，非屬違章裁處罰鍰案件，顯無稅捐稽徵法第四
    十八條之三從新從輕原則之適用。至上訴人主張：本件縱認應補徵遺產稅，被上
    訴人僅得就未繼續作農業使用部分面積補徵遺產稅，而非整筆追繳，被上訴人整
    筆追繳遺產稅有違比例原則及實質課稅原則云云。惟按行為時農業發展條例第三
    十條規定：「每宗耕地不得分割及移轉為共有」，又財政部七十八年八月三日台
    財稅第七八○二○八四八一號函曾釋示：「依農業發展條例第三十一條規定免徵
    遺產稅或贈與稅之案件，其所繼承或承受之農業用地，在其經營農業生產不滿五
    年期間內，雖部分面積未繼續經營農業生產，仍應依同條但書之規定，就全部免
    稅土地追繳應納稅賦」等語，該函釋雖係針對行為時農業發展條例第三十一條所
    為之解釋，然行為時遺產及贈與稅法第十七條第一項第六款亦有類似之規定，故
    該函釋之意旨本件亦得加以援用。蓋以農業用地分筆列管，旨在提供農業使用並
    保持其全筆完整性，始能達促進農業生產，加速農業發展之目的，農業用地由繼
    承人承受而繼續經營農業生產滿五年者，方足達成上述目的，而有勵之予以免
    徵稅賦之必要，苟繼受之後在未滿五年期間內，一度中斷繼續經營，或有部分未
    繼續經營農業生產，即不合勵之旨，不符合免稅要件，應追繳其全部之免納稅
    額，財政部上開函釋，符合法條規定之意旨，足資適用。且依土地法及平均地權
    條例之相關規定，土地係以「宗」為最小單位，除為土地行政管理上所必須外，
    亦為土地稅捐核課及徵免之依據，稅捐機關於核課遺產稅時就農業用地是否作農
    業使用之認定一向以整筆農地為認定標準，則事後補稅之時亦應本於同一認定基
    準，否則對原有部分面積未耕作而經否准整筆土地不予免稅之納稅義務人而言，
    將產生不公平，況類此重複性、大量性農地勘查案件，是否均能逐一論究至真正
    實際耕作面積來據以為徵免之計算，於稽徵實務上恐仍有相當之困難。本件依實
    地勘查報告表所載，雜草（即未作農業使用之面積）雖僅佔整筆土地面積四分之
    一，惟依卷附八十八年十一月二十五日第二次複勘所照之照片顯示，系爭土地除
    蓋有一大棟建物外（經被上訴人認定為農舍），只見稀疏之幾棵芒果樹，其餘部
    分長滿雜草，入口之移動式鐵柵欄內則置有一醒目之檳榔攤，且依現場勘查人員
    所述該檳榔攤於複勘時仍正營業中，是系爭土地就客觀整體觀察，實難認係繼續
    作農業使用。上訴人於本件審理中雖請求本院履勘現場，惟距被上訴人上次複勘
    日期已有二年半，現場恐已完全改觀，核無履勘必要。參酌最高行政法院八十九
    年判字第二九○二號及一八一○號兩件判決均認為：「免稅本屬例外，不論全部
    或一部未繼續經營農業生產之情形，均不合獎勵免稅之旨，自應追繳原免稅額全
    部，上訴人指未區分全部或一部，有違法律保留原則云云，並不可採」等語，是
    上訴人主張：被上訴人整筆追繳遺產稅，有違比例原則及實質課稅原則云云，洵
    屬無據。上訴人於起訴時檢附臺北縣政府所核發之農業用地作農業使用證明書一
    紙，惟該証明書之核發日期在八十九年十一月十五日，係被上訴人查獲系爭土地
    違規使用後始取得，尚難採為對上訴人有利之証據。綜上，被上訴人認上訴人繼
    承之系爭七七○地號土地未繼續作農業使用，遂依行為時遺產及贈與稅法第十七
    條第一項第六款但書規定，減除該筆土地原免徵農地扣除額七七、○三一、○○
    ○元，重行核定遺產淨額為一三六、○一七、七二七元，補徵遺產稅額三四、八
    二四、三○五元，經核認事用法並無違誤，復查及訴願決定予以維持，亦無不合
    等為其判斷之基礎，並說明其證據之取捨，而以上訴人之訴為無理由，予以駁回
    。
五、原判決經核於法無違。按「左列各款，應自遺產總額中扣除，免徵遺產稅：一、
    ．．．六、遺產中之農業用地，由繼承人或受遺贈人，繼續經營農業生產者，扣
    除其土地價值之全數。但該土地如繼續供農業使用不滿五年者，應追繳應納稅賦
    。」「家庭農場之農業用地，其由能自耕之繼承人一人繼承或承受，而繼續經營
    農業生產者，免徵遺產稅或贈與稅，並自繼承或承受之年起，免徵田賦十年。但
    如繼續經營不滿五年者，應追繳應納稅賦．．．。」分別為八十九年一月二十六
    日修正公布前遺產及贈與稅法第十七條第一項第六款及農業發展條例第三十一條
    所明定。兩者文字雖有不同，其立法目的均在鼓勵繼續經營農業生產，農業發展
    條例其餘規定，於依上開遺產及贈與稅法免徵遺產稅之農業用地，仍有其適用。
    又土地法第四十條規定，地籍整理以縣市分區○區○○段，段再分宗，依宗編號
    ，此即為宗地，而此之「宗」，即一般所稱「筆」，可知土地係以「宗」為最小
    計算單位，而遺產土地之核算亦以宗地（筆）為單位，舉凡核課、徵免均按宗為
    認定標準。其所以如此，除「宗地」係土地最小之計算單位外，同時亦為管理之
    行政手段所必須，是農地之核准免稅，既係以宗為單位，依每宗為徵免之標準，
    則日後因未繼續經營農業生產而追繳原免稅款時，除法律另有特別規定外，亦應
    以列管之宗地為準。而行為時遺產及贈與稅法第十七條第一項第六款並無如八十
    九年一月二十六日修正刪除之土地稅法第五十五條之二第二項：「．．．不繼續
    耕作面積未達每宗土地原免徵土地增值稅土地面積之五分之一，其罰鍰得按實際
    不繼續耕作面積比例計算。．．．」之規定，自無亦按不繼續經營農業生產面積
    比例計算之餘地。行為時之遺產及贈與稅法第十七條第一項第六款但書所稱「該
    土地」，解釋上應指整筆土地。財政部八十五年六月十九日台財稅第八五○二九
    九四九八號函釋：「主旨：關於遺產及贈與稅法第十七條第一項第六款有關農業
    用地及其地上農作物價值，全數自遺產總額中扣除之規定，是否需所有農業用地
    全部繼續經營農業生產始有其適用疑義乙案。說明：二、按『左列各款，應自遺
    產總額中扣除，免徵遺產稅：一、．．．六、遺產中之農業用地，由繼承人或受
    遺贈人，繼續經營農業生產者，扣除其土地價值之全數。但該土地如繼續供農業
    使用不滿五年者，應追繳應納稅賦。』為遺產及贈與稅法第十七條第一項第六款
    所有明定。準此，稽徵機關於核定遺產稅時，應就繼承人或受遺贈人繼續經營農
    業生產之農業用地，依首揭規定辦理，嗣後該等免稅之農業用地，如有部分未繼
    續經營農業生產情事，再就該未經營部分追繳應納稅賦。」係就有數筆農業用地
    經免徵遺產稅，其中一筆或數筆土地未繼續經營農業生產，應全部土地均追繳或
    就未經營之該筆土地追繳之函釋，與該部七十八年八月三日台財稅第00000
    0000號關於免徵土地內之部分「面積」未作農業生產，應就全筆土地追繳之
    函釋不同，上開二函釋均仍編入九十年版之遺產及贈與稅法令彙編內，顯見八十
    五年函釋並非取代七十八年函釋。又該款八十四年一月十三日修正時將一人繼承
    始得免稅之要件去除，其目的僅在於繼承人有數人時，使渠等亦得享有免徵遺產
    稅之優惠，以免因繼承人數之不同而影響遺產稅負。然並未排除獎勵農業用地繼
    續作農業生產之目的及當時農業發發展條例第三十條等禁止農地再細分等規定之
    適用，亦即農業用地雖因繼承可共有，但仍不得分割。繼承人有數人繼承農業用
    地之免徵要件既為該筆土地整筆均作農業使用並繼續五年，苟繼承後原免稅之宗
    地中有部分面積未繼續經營農業生產情事者，如僅就該未繼續作農業使用面積追
    繳，則無異於農業用地可部分不作農業使用仍受獎勵，失卻優惠免稅以達繼續經
    營農業生產之政策目的。是縱僅部分繼承人將免徵遺產稅之土地部分面積未作農
    業使用，其免徵之要件即有不符，該筆土地免徵之遺產稅自應全部追繳，上訴人
    主張該款八十四年修正後，即應按未繼續作農業使用之面積追繳云云，洵無足採
    。被上訴人依上開規定追繳，並無違反平等原則、實質課稅原則或比例原則可言
    。再查該款規定文字為「追繳應納稅賦」，其意指原免徵之遺產稅賦，應再行開
    徵，命原免徵之納稅義務人繳納，追回原予免徵之遺產稅賦。被上訴人之繳款書
    等記載為補徵，其意為原已開徵之遺產稅外，再就原免徵現應追繳之遺產稅賦補
    行開徵，與條文含義尚無不合，並無重行開單之必要。至行政程序法於九十年一
    月一日始施行，本件處分時尚未施行，無該法之適用。稅捐稽徵法第十七條係關
    於繳納通知有錯誤等之更正規定，與本件無涉。上訴人執此上訴，俱無可採，其
    復執陳詞，並就原審取捨證據，認定事實之職權行使，指摘原判決未當，聲明廢
    棄，非有理由，應予駁回。
六、依行政訴訟法第二百五十五條第一項、第九十八條第三項前段、第一百零四條、
    民事訴訟法第八十五條第一項前段，判決如主文。
中　　華　　民　　國　　九十三　　　年　　　九　　　　月　　　十七　　　日
                    最 高 行 政 法 院  第 一 庭
                                審 判 長 法  官　　　黃　綠　星
                                         法  官      吳  明  鴻
                                         法  官　　　蔡　進　田
                                         法  官　　　黃　璽　君
                                         法  官　　　廖　宏　明
右  正  本  證  明  與  原  本  無  異
　　　　　　　　　　　　　　　　　　　　 法院書記官　邱　彰　德
中　　華　　民　　國　　九十三　　　年　　　九　　　　月　　　二十　　　日
